# 新收入准则下，应收账款和合同负债的问题

提问人：oyyc2018 时间：2021-11-05 14:33:07
某企业，属于按时段确认收入的企业，
会计分录做的是：
借：应收账款
贷：递延收益/合同负债（实质上不是政府补助，只是由于未来分期履约这么做的）
但是由于没收到钱，所以挂的应收账款
想请问下，这么做是否符合准则要求？以及这么做的话，应如何披露和列报

回答人：chenyiwei
对于此类同时确认应收款项和合同负债的操作要谨慎，避免同时虚增资产和负债。需要注意以下两点：
1 、注意核实：合同所约定的在本企业有权收取该款项之前应由本企业履行的合同义务是否已经全部履行到位，从而本企业已经取得了无条件收取合同约定的进度款的权利。
在这方面，要与或有事项准则中对“待执行合同”的规定结合起来看。根据《企业会计准则第 13 号——或有事项》第八条规定：“待执行合同变成亏损合同的，该亏损合同产生的义务满足本准则第四条规定的，应当确认为预计负债。待执行合同，是指合同各方尚未履行任何合同义务，或部分地履行了同等义务的合同。亏损合同，是指履行合同义务不可避免会发生的成本超过预期经济利益的合同。”该准则应用指南规定：“企业与其他方签订的尚未履行或部分履行了同等义务的合同，如商品买卖合同、劳务合同、租赁合同等，均属于待执行合同。待执行合同不属于本准则规范的内容，但待执行合同变成亏损合同的，应当作为本准则规范的或有事项。”即待执行合同除非变为亏损合同，否则无需确认资产和负债。因此，一般理解，对合同约定的签约首付款，在客户实际付款之前，如果本企业尚未实质性地开始合同履行，则不应就签约首付款同时确认应收款项和合同负债。
2 、《企业会计准则第 14 号——收入（ 2017 年修订）》第四十一条明确：“合同负债，是指企业已收或应收客户对价而应向客户转让商品的义务。
如企业在转让承诺的商品之前已收取的款项。”
由于《〈企业会计准则第 14 号——收入〉应用指南 2018 》中对“合同负债”的核算范围界定为“本科目核算企业已收或应收客户对价而应向客户转让商品的义务”，并在主要账务处理中明确“企业在向客户转让商品之前，客户已经支付了合同对价或企业已经取得了无条件收取合同对价权利的，企业应当在客户实际支付款项与到期应支付款项孰早时点，按照该已收或应收的金额，借记“银行存款”“应收账款”“应收票据”等科目，贷记本科目；企业向客户转让相关商品时，借记本科目，贷记“主营业务收入”“其他业务收入”等科目。涉及增值税的，还应进行相应的处理。”及期末贷方余额反映的是“企业在向客户转让商品之前，已经收到的合同对价或已经取得的无条件收取合同对价权利的金额。”（见原书第10-11页）
准则和应用指南中合同负债也包含“应收客户对价”的情形的有关表述导致实务中普遍产生了与本问题类似的疑问：即合同约定有预付款、业主逾期未支付预付款时，企业应否同时确认“应收账款”和“合同负债”？
对此，需要说明的是，根据准则第四十一条，企业拥有的、无条件（即，仅取决于时间流逝）向客户收取对价的权利应当作为应收款项单独列示。
对于符合收入准则规定的“合同”所约定的预付款而言，通常是满足该条件的。《国际财务报告准则第 15 号——客户合同收入》结论基础BC325对此明确有解释：在其他情况下，主体可能在履行履约义务之前便拥有获得对价的无条件权利。例如，主体可能订立一份不可撤销的合同，要求客户在主体提供商品或服务前的一个月支付相关对价。在这种情况下，主体在支付到期日拥有获得对价的无条件权利。
基于此，理论上而言，应当将无条件收取预付款的权利确认为一项“应收款项”，如果确认，则贷方只能计入“合同负债”和待转销项税。
但，在准则第四十一条中指出“企业应当根据本企业履行履约义务与客户付款之间的关系在资产负债表中列示合同资产或合同负债。”《应用指南》
进一步明确：“合同一方已经履约的，即企业依据合同履行履约义务或客户依据合同支付合同对价，企业应当根据其履行履约义务与客户付款之间的关系，在资产负债表中列示合同资产或合同负债。企业拥有的、无条件（即仅取决于时间流逝）向客户收取对价的权利应当作为应收款项单独列示。”
如果合同约定在履行履约义务之前客户先支付预付款时，如逾期未付，企业和客户均未履约，不属于前述“合同一方已经履约”的情形，因此不形成合同负债或合同资产。
实务中，如中国建筑、中国交建等行业代表企业在新准则下就未收到的预付款也都未同时挂账“应收款项”和“合同负债”。
考虑到实务实际执行情况，准则和指南中所提及的“应收客户对价”形成合同负债的情形（即“应收款项”与“合同负债”共存的情形），我们理解，可仅限于在某一时段内履行的履约义务中，企业按确定的履约进度来衡量自身已完成的履约义务（确认收入），与客户认可的企业已完成的履约义务之间存在差异而形成，例如原建造合同准则下形成“已结算未完工款”的部分与已结算价款中尚未收回的部分；或者存在预付款、但尚未至合同约定的扣回时点的情形。
例如，第一种情形：企业按照履约进度确认收入2,000万元，业主工程结算单批复的金额为2,200万元，按照付款进度，业主实际支付了批复金额的80%，即1,760万元。此时，在考虑向客户的剩余权利和剩余义务时，剩余义务，从客户认可的角度来看，是总的履约义务扣除已履行的2,200万元，即合同剩余的权利或义务的净额应是一项权利 440 万元（该权利因仅随着时间流逝就可收取对价，因此应作为应收款项），但事实上企业实际履行的履约义务的计量金额仅2,000万元，仍然有尚待履行的履约义务 200 万元存在并构成“合同负债”。
第二种情形，与本例背景类似，假定合同一签订业主即预付了2,000万元的工程款，约定分期扣回，至资产负债表日企业按照履约进度确认了3,000万的收入，业主批复的结算单金额亦是3,000万元，过程中付款比例80%，其中业主支付了1,900万元，按照约定从预付款中扣回了 500 万元。此时，会形成 600 万元的“应收款项”（3,000-2,400）与1,500万元的“合同负债”（2,000-500）。此时，该 600 万的应收款项代表的是已履行履约义务尚未收到的无条件收款权；1,500万元的合同负债表示出对于剩余未履行履约义务部分已收到的对价。